【裁判字號】    98,上易,247
【裁判日期】    981130
【裁判案由】    請求返還借款
【裁判全文】
臺灣高等法院高雄分院民事判決         98年度上易字第247號
上    訴    人  己○○
上    訴    人  戊○○
兼上二人 共 同
訴 訟 代 理 人  甲○○
被  上  訴  人  丙○（臺灣）商業銀行股份有限公司
法 定 代 理 人  乙○○
訴 訟 代 理 人  丁○○
上列當事人間請求返還借款事件，上訴人對於中華民國98年8 月
20日臺灣屏東地方法院98年度訴字第330 號第一審判決提起上訴
，本院於98年11月18日言詞辯論終結，判決如下：
    主  文
上訴駁回。
第二審訴訟費用由上訴人連帶負擔。
    事 實 及 理 由
一、被上訴人主張：
    緣訴外人廖武廣生前於民國86年10月3 日以上訴人己○○為
    連帶保證人向被上訴人申請房屋抵押借款暨擔保透支貸款，
    借款新台幣（下同）220 萬元，約定按年息百分之5.25計算
    ，分20年按月攤還本息，如未按期清償，即喪失期限利益，
    逾期在6 個月以內者，按約定利率之百分之10，逾期超過6
    個月以上者，按約定利率百分之20計付違約金。惟訴外人廖
    武廣於90年4 月死亡，其法定繼承人即上訴人甲○○、己○
    ○、戊○○及原審共同被告廖錫梅( 經原審判決後未據上訴
    已確定) 皆未聲請拋棄或限定繼承，依民法繼承之規定，其
    已共同概括繼承訴外人廖武廣非專屬人格權之一切權利債務
    關係。並未依約如期繳款，尚欠本金1,735,158 元，被上訴
    人遂依法拍賣抵押物，經原審臺灣屏東地方法95年度執字第
    3601號受理經拍定分配結案，然被上訴人尚有本金508,993
    元，及自97年2 月13日起依約定利率年息百分之5.25計算之
    利息，暨自95年11月24日起，其逾期在6 個月以內者，另按
    上開利率百分之10，逾期超過6 個月以上者，另按上開利率
    百分之20計付之違約金未給付，上訴人已喪失期限利益，爰
    依清償借貸、連帶保證及繼承之法律關係起訴請求上訴人等
    人負清償之責。並聲明：上訴人等人應連帶給付被上訴人50
    8, 993元及自97年2 月13日起至清償日止，按年息百分之5.
    25計算之利息，暨自95年11月24日起至清償日止，其逾期在
    6 個月內者，按上開利率10% ；超過6 個月者，按上開利率
    20 %計算之違約金。
二、上訴人則以：本件清償借款案件肇因於房屋貸款，惟此消費
    借貸契約之借款人為廖武廣並以上訴人己○○為保證人，上
    訴人甲○○、戊○○、並非本件借貸契約之當事人，且戊○
    ○於87年已結婚未同居一處，自無負擔債務之責，況廖武廣
    前所繳納之金額已逾越其所借貸之金額，被上訴人於抵押物
    拍賣後另訴請求清償債務顯失公平；再者，廖武廣於90 年4
    月6 日去世時，並未留下任何積極財產，居於限定繼承之規
    定當不用對被繼承人之債權人地位之被上訴人負責，更能顯
    現實質之公平正義。故被上訴人之請求為無理由。並聲明：
    被上訴人之訴駁回。
三、原審判決（一) 廖錫梅（原審共同被告）應於繼承被繼承人
    廖武廣（身分證統一編號：Ｚ000000000號）遺產範圍內，與
    上訴人甲○○、己○○、戊○○連帶給付被上訴人伍拾萬捌
    仟玖佰玖拾元，及自民國九十七年二月十三日起至清償日
    止，按年息百分之五點二五計算之利息，暨自民國九十五年
    十一月二十四日起至清償日止，逾期在六個月以內者按上開
    利率百分之十，逾期超過六個月者按上開利率百分之二十計
    算之違約金。（二) 訴訟費用由廖錫梅於繼承被繼承人廖武
    廣遺產範圍內，與上訴人甲○○、己○○、戊○○連帶負擔
    。上訴人等三人不服，提起上訴，其上訴聲明：（一) 原判
    決廢棄。（二) 被上訴人在第一審之駁回。（三) 第一、二
    審訴訟費用由被上訴人負擔。被上訴人答辯聲明: （一) 上
    訴駁回。（二) 第二審訴訟費用由上訴人負擔。
四、兩造所不爭執之事項：
    訴外人廖武廣於民國86年10月3 日向被上訴人申請房屋抵押
    借款暨擔保透支貸款220萬元，惟訴外人廖武廣於90年4月死
    亡，其法定繼承人即上訴人甲○○、己○○、戊○○及訴外
    人廖錫梅皆未聲請拋棄或限定繼承。
五、兩造所爭執之事項：
    上訴人甲○○、戊○○是否本件借貸契約之當事人？上訴人
    等是否應負連帶給付被上訴人508,993 元？
六、得心證之理由：
 (一)、被上訴人主張之事實，業據其提出房屋抵押借款既擔保透支
     約定書、繼承系統表、原審96年11月22日屏院惠定協字第09
     60031094號函及原審95年度執字第3601號強制執行金額計算
     書分配表、債權金額計算書、利率表等為證，上訴人甲○○
     對於訴外人即其夫廖武廣生前有向被上訴人抵押借款220 萬
     元之事，其與上訴人己○○、戊○○均知悉等情，亦據其於
     本院所不爭執( 見本院卷第28頁) ，至堪認定。
 (二)、訴外人廖武廣係於90年4 月6 日死亡，有戶籍謄本在卷可稽
     ，其死亡後，其繼承人即上訴人甲○○、己○○、戊○○及
     原審共同被告廖錫梅等人均未聲明限定繼承或拋棄繼承，亦
     有原審家事庭函在卷可佐( 見臺灣台北地法院卷第6 頁、第
     36至第39頁) 。而上訴人甲○○、己○○、戊○○、及廖錫
     梅分別出生於37年11月14日、62年5 月14日、65年9 月30日
     、72年1 月8 日，亦有上開卷附戶籍謄本可按，亦堪認定。
 (三)、雖上訴人辯稱：被繼承人廖武廣前所繳納之金額已逾越其所
     借貸之金額，被上訴人於抵押物拍賣後另訴請求清償債務顯
     失公平；然查，訴外人廖武廣積欠之金額業經拍賣抵押物後
     經原審製作分配表計算出其不足之金額，有該原審法院95年
     度執字第3601號強制執行金額計算書分配表為證( 見臺灣台
     北地法院卷第8 頁) ，上訴人等對於上開分配表未提出異議
     ，當應受其拘束，是上訴人關於積欠金額部分之抗辯，自非
     可採。
 (四)、至上訴人於本院另辯：臺灣屏東地方法院90年度拍字第205
     5 號裁定與契約內容不符云云，惟查上開裁定乃原審法院
     依據被上訴人聲請拍賣抵押物事件所為之裁定，依裁定所
     載，其相對人為上訴人三人及原審共同被告廖錫梅，再參
     之被上訴人依上開裁定聲請原審法院強制執行以觀( 見本
     院卷第51至54頁) ，足見上訴人三人對於上開裁定及執行
     事件均知情，卻未於當時表示異議及抗辯，嗣至本院始為
     上開置辯，自不足取。
 (五)、按繼承人自繼承開始時，除本法另有規定外，承受被繼承人
     財產上之一切權利、義務。但權利、義務專屬於被繼承人本
     身者，不在此限，民法第1148條第1 項規定甚明。次按繼承
     在民法繼承編中華民國96年12月14日修正施行前開始，繼承
     人於繼承開始時為無行為能力人或限制行為能力人，未能於
     修正施行前之法定期間為限定或拋棄繼承，由其繼續履行繼
     承債務顯失公平者，於修正施行後，得以所得遺產為限，負
     清償責任，民法繼承編施行法第1-1 條第2 項亦定有明文。
 (六)、查廖武廣之繼承人，除廖錫梅外於繼承開始時均已為完全行
     為能力人而無上開施行法之適用。上訴人雖辯稱上訴人戊○
     ○於87年已結婚未同財共居云云，惟因借款時間為86年，上
     訴人戊○○尚未結婚，則難謂其未同財共居而不知此債務，
     況上訴人甲○○於本院審理時則自陳上訴人戊○○知悉其父
     廖武廣生前向被上訴人借款220 萬元之事，如前所述，此部
     分所辯亦非可取。準此，上訴人甲○○、己○○、戊○○就
     被繼承人廖武廣之債務既已概括繼承，當應負連帶清償責任
     ，被上訴人對上訴人甲○○、戊○○、己○○之請求為有理
     由，應予准許。
 (七)、至於有關廖錫梅部分，原審以繼承開始時，廖錫梅因未滿
     20歲，係為限制行為能力人，且廖錫梅尚於屏東美和技術
     學院就讀且家境困難，如由廖錫梅繼續履行債務顯失公平
     ，認應依民法繼承編施行法第1-1 條第2 項之規定得以所
     得遺產為限負清償責任，並無不合，且廖錫梅經原審判決
     後未上訴業已確定，併此敘明。
七、從而，被上訴人依消費借貸、連帶保證契約及繼承法律關係
    請求上訴人甲○○、己○○、戊○○連帶給付508,993 元，
    及原審主文第一項所示之利息、違約金，為有理由，應予准
    許。原審為被上訴人勝訴之判決，核無違誤，上訴意旨指摘
    原判決不當，求予廢棄為無理由，應予駁回。另上訴人其餘
    辯稱：其夫廖武廣係向訴外人葛肇礎二手屋，非提供屏東巿
    德豐街121 號房地為廖武廣向上訴人借款200 萬元、被上訴
    人偽造一個假設金額264 萬元抵押權等情，核與判決之基礎
    無涉，自不逐一論述，附此敘明。
八、據上論結，本件上訴為無理由，依民事訴訟法第449 條第1
    項、第85條第2 項前段，判決如主文。
中    華    民    國    98    年    11    月    30    日
                            民事第五庭
                                審判長法官  蔡明宛
                                法      官  魏式璧
                                法      官  田平安
以上正本證明與原本無異。
本件不得上訴。
中    華    民    國    98    年    11    月    30    日
                                書  記  官  吳華榮


司法院資訊處製作；財團法人民間司法改革基金會備份。
